【裁判字號】    94,訴,1524
【裁判日期】    950519
【裁判案由】    確認股東權不存在
【裁判全文】
臺灣高雄地方法院民事判決              94年度訴字第1524號
原      告  壬○○
訴訟代理人  蘇吉雄律師
            陳雅娟律師
被      告  戊○○
            己○○
            庚○○
共      同
訴訟代理人  蔡陸弟律師
被      告  僑慧建設開發股份有限公司
法定代理人  丁○○
當事人間確認股東權不存在事件，本院於民國95年5月5日言詞辯
論終結，判決如下：
  主  文
原告之訴駁回。
訴訟費用由原告負擔。
  事實及理由
壹、程序方面
一、按確認法律關係之訴，非原告有即受確認判決之法律上利益
    者，不得提起之，民事訴訟法第247 條第1 項前段定有明文
    ；又所謂即受確認判決之法律上利益，係指因法律關係之存
    否不明確，致原告在私法上之地位有受侵害之危險，而此項
    危險得以對於被告之確認判決除去之者而言，故確認法律關
    係成立或不成立之訴，苟具備前開要件，即得謂有即受確認
    判決之法律上利益，縱其所求確認者為他人間之法律關係，
    亦非不得提起，最高法院42年台上字第1031號、27年上字第
    316 號、52年台上字第1240號判例意旨可資參照。本件原告
    主張被告己○○、戊○○、庚○○（下稱己○○等3 人）對
    被告僑慧建設開發股份有限公司（下稱僑慧公司）之股東權
    不存在，惟為被告所否認，是以兩造對於己○○等3 人之股
    東權是否存在即有爭執，而原告本為僑慧公司之董事長，經
    擔任監察人之己○○於民國94年3 月27日召開臨時股東會，
    由己○○等3 人及訴外人丁○○、辛○○、王登興共同出席
    決議解任原告董事長之職務，此有僑慧公司股東臨時會議紀
    錄1 份在卷可憑（本院卷(一)第23頁），則己○○等3 人對僑
    慧公司有無股東權存在此一爭執事項，影響上開股東臨時會
    之召集是否合法，並攸關原告對於僑慧公司董事權之行使，
    是原告私法上地位即有受侵害之危險，此項危險得以判決除
    去之，揆諸前開說明，原告自有提起本件確認訴訟之法律上
    利益，合先敘明。
二、被告僑慧公司經合法通知，未於言詞辯論期日到場，核無民
    事訴訟法第386 條各款所列情形，爰依原告聲請，由其一造
    辯論而為判決。
貳、實體方面
一、原告主張：被告僑慧公司於65年10月20日設立登記，本為有
    限公司之組織，股東為伊之父蔡茂藏、母丁○○及訴外人蔡
    文義、蔡郭春、王登興等5 人，資本額新台幣（下同）2 百
    萬元，伊與妹妹辛○○於73年9 月27日，受讓蔡文義、蔡郭
    春之股份成為股東，蔡文義、蔡郭春因而退股，僑慧公司復
    於77年12月14日增資為5 百萬元，股東為伊與蔡茂藏、丁○○、辛○○及王登興。再於82年2 月4 日增資2 千萬元並改
    制為股份有限公司，由伊之弟、妹即被告己○○及庚○○入
    股，股東為伊與蔡茂藏、丁○○、辛○○、庚○○、己○○
    及王登興，然僑慧公司於82年間之增資全由伊1 人籌措，己○○及庚○○均未出資，其等僅係形式上登記為股東，實則
    對於僑慧公司並未履行出資義務，依法不得享有股東權；又
    蔡茂藏於92年3 月4 日死亡後，除配偶丁○○外，其第一順
    位繼承人即子女6 人均拋棄繼承，惟僑慧公司卻於92年8 月
    26日將蔡茂藏之股份變更登記為伊之弟即被告戊○○所有，
    且戊○○亦未因實際出資而取得股份，自不得享有股東之權
    利。爰請求確認被告己○○等3 人對僑慧公司並無股東權存
    在等語。並聲明求為判決：被告戊○○、己○○、庚○○對
    被告僑慧公司之股東權不存在。
二、被告己○○等3 人則以：被告僑慧公司於82年間增資2 千萬
    元並改制為股份有限公司時，全體股東均同意由被告己○○
    與庚○○入股，且該次之增資款全數由訴外人蔡茂藏負責繳
    納，是以己○○與庚○○係基於受贈之關係，由蔡茂藏代為
    履行出資義務，自屬合法取得僑慧公司之股份；又蔡茂藏於
    92年3 月4 日死亡後，被告戊○○雖拋棄繼承，惟丁○○已
    將繼承自蔡茂藏之股份轉讓與戊○○，戊○○因此成為僑慧
    公司之股東，其取得股權之過程亦屬合法等語，茲為抗辯。
    而被告僑慧公司未於言詞辯論期日到場，據其先前提出之書
    狀係以：僑慧公司本係家族公司，由原告及被告己○○等3
    人之父母共同設立，己○○等3 人對於僑慧公司確有股東權
    存在等語置辯。並均聲明求為判決：駁回原告之訴。
三、兩造不爭執之事項及本件爭點：
  (一)兩造不爭執之事項
  1.被告僑慧公司於65年10月20日設立，本為有限公司之組織，
    股東為原告之父蔡茂藏、母丁○○及訴外人蔡文義、蔡郭春
    及王登興，資本額2 百萬元。
  2.原告與妹妹辛○○於73年9 月27日，受讓蔡文義、蔡郭春之
    股份成為股東，蔡文義、蔡郭春因此退股，僑慧公司復於77
    年12月14日增資為5 百萬元，股東為原告、蔡茂藏、丁○○
    、辛○○及王登興。
  3.僑慧公司於82年2 月4 日增資2 千萬元並改制為股份有限公
    司，由被告己○○及庚○○入股，股東為原告、蔡茂藏、丁○○、辛○○、庚○○、己○○及王登興共7 人，其中原告
    為董事長，與蔡茂藏、丁○○均各持股6 千股。
  4.蔡茂藏於92年3 月4 日死亡後，除配偶丁○○外，其第一順
    位繼承人即子女6 人均拋棄繼承，其中原告、己○○、戊○○先於92年5 月2 日拋棄繼承，辛○○、庚○○、蔡瓊慧復
    於92年5 月5 日拋棄繼承，而蔡茂藏之父母早已死亡，故無
    第二順位繼承人，至第三順位繼承人陳蔡金瑞、蔡茂己則於
    93年5 月20日拋棄繼承。
  5.僑慧公司於92年8 月26日將蔡茂藏之股份變更登記為戊○○
    所有，並選任原告擔任董事長，戊○○、辛○○為董事，監
    察人為己○○。
  (二)本件爭點：
  1.己○○及庚○○於82年2月4日加入僑慧公司成為股東，有無
    履行出資義務？
  2.戊○○於92年8月26日登記為僑慧公司之股東，是否合法？
四、被告己○○及庚○○於82年2月4日加入被告僑慧公司成為股
    東，有無履行出資義務？
  (一)原告主張被告僑慧公司於82年2 月4 日增資之2 千萬元全係
    由其1 人籌措，被告己○○及庚○○僅形式上登記為僑慧公
    司之股東，實則並未出資，不能享有股東權云云，業據援引
    證人癸○○、丙○○及乙○○之證詞，並提出高雄市第五信
    用合作社對帳單及存摺、收據、支票、公證書、房屋租賃契
    約書、界揚超商加盟合約書及僑慧公司印鑑章照片等件為證
    ，惟為被告所否認。經查，上開高雄市第五信用合作社對帳
    單及存摺，僅足證明僑慧公司開設於該合作社之帳戶曾於82
    年2 月4 日以現金存入2 千萬元之事實，尚無從認定此筆資
    金係何人出資；至於收據1 張及面額各4 萬元、1 萬8 千元
    支票2 紙之來源，證人即收取僑慧公司代辦執照費之癸○○
    於本院訊問時證述：我對僑慧公司於82年2 月4 日辦理增資
    及改制為股份有限公司之事並不知情，只是單純受友人丙○○之託，到僑慧公司去收1 筆費用，我有出具1 張記載收到
    僑慧公司代辦執照費用4 萬元、餘額1 萬8 千元待執照完成
    後再收齊之收據，後來丙○○表示自己沒有支票帳戶，還向
    我借用帳戶提示僑慧公司所交付之面額各4 萬元、1 萬8 千
    元之支票1 張等語（本院卷(一)第111 頁），而證人即大磊會
    計事務所會計師丙○○則證稱：僑慧公司於82年2 月4 日增
    資2 千萬元及改制為股份有限公司是我承辦，承辦的規費與
    手續費合計為5 萬8 千元，當時癸○○是事務所的股東，該
    費用是由原告透過癸○○交給我，我不知道2 千萬元資金是
    如何繳出，及源自何人，該筆資金並非我的事務所提供，我
    也沒有介紹金主給原告等情（本院卷(一)第140 頁至第144 頁
    ），則由上揭癸○○及丙○○之證詞，可知僑慧公司於82年
    間辦理增資及改制事宜，係由原告委託丙○○辦理，並由原
    告支付相關之規費及手續費，惟癸○○與丙○○均稱不知僑
    慧公司增資2 千萬元之資金來源，是尚難執其等前揭所證，
    即推論增資係由原告所籌措；況且原告當時身為僑慧公司之
    董事長，有僑慧公司董事及監察人名單存卷可考，則由其出
    面代表僑慧公司委託會計師承辦公司增資及改制事宜，衡與
    常情相符，並無從據此認定該2 千萬元之增資即係原告本人
    所出資。
  (二)次以，證人即被告僑慧公司之職員乙○○雖證陳：我於81年
    間先在原告經營之僑慧代書事務所上班，擔任代書職務，後
    來到僑慧公司上班，我知道僑慧公司由有限公司變更為股份
    有限公司之事，此事是由原告出面委託會計事務所辦理，增
    資之2 千萬元資金係由原告負責籌措，我有親眼看見原告將
    調借2 千萬元之利息4 萬元與代辦執照費1 萬8 千元付給癸○○，82年間僑慧公司並未經營超商，也沒有從事電子遊戲
    機台之買賣，是自83、84年經營超商後，才有支票往來，支
    票帳戶是在高雄區中小企銀開設，又蔡茂藏有來公司走動，
    找原告聊天，不是為公司業務等語（本院卷(一)第145 至149
    頁），惟觀諸前開證人丙○○證稱資金2 千萬元並非由其事
    務所提供，其亦無介紹金主提供資金予原告之詞，丙○○既
    未提供或介紹他人提供僑慧公司所需之增資資金，則原告自
    無給付增資利息予癸○○代收轉交之理，參以丙○○證稱癸○○代收之5 萬8 千元係供規費及手續費之用，故證人乙○○所見聞原告交付癸○○之費用，並非僑慧公司增資之利息
    至明，則其所謂增資之2 千萬元是由原告籌集，已堪質疑；
    再者，僑慧公司於68年起，即在第一商業銀行楠梓分行開設
    支票帳戶，而並未於高雄區中小企銀開戶乙情，有玉山銀行
    個人金融事業處函及本院電話紀錄各1 份存卷可考（本院卷
    (二)第14、56頁），且觀諸僑慧公司所使用第一商業銀行支票
    於82、83年間之支票存根，其上明白記載電子遊戲機台之台
    數與費用，且旁均蓋有訴外人蔡茂藏之印文（詳本院卷(一)第
    159 至177 頁），可見僑慧公司確有於82年間經營電子遊戲
    機台之買賣業務，並由蔡茂藏簽發支票支付相關款項，此與
    乙○○前開所陳僑慧公司在82年間並無經營機台業務，亦無
    使用支票，於83、84年間起才在高雄區中小企銀開設支票帳
    戶，或蔡茂藏僅至僑慧公司走動，未處理公司事宜云云相去
    甚遠，益徵乙○○所述與事實不符，不足採信。至原告另舉
    公證書、房屋租賃契約書、界揚超商加盟合約書及僑慧公司
    印鑑章之照片，以證明僑慧公司於82年間之決策者為原告，
    增資之2 千萬元為原告所出資云云，惟查上開文書均係在84
    年間製作，與本件增資之時間點不符，且前揭照片之拍攝日
    期為95年1 月27日，至多僅能證明僑慧公司之印鑑章現由原
    告保管，而無從據此推論僑慧公司於82年間之業務確係原告
    所掌控，是以原告所陳僑慧公司於82年2 月4 日增資之2 千
    萬元為其單獨籌措之詞，尚屬無據，難認為真。
  (三)反之，被告於本院審理時一再陳明僑慧公司於82年2 月4 日
    之出資，純係訴外人蔡茂藏單獨所為，其餘股東所持有之股
    份數，均源自於蔡茂藏之贈與取得等語，核與證人即原告之
    母丁○○具結證述：僑慧公司是家族企業，自成立以來即由
    蔡茂藏負責管理經營，82年2 月4 日增資之2 千萬元亦係由
    蔡茂藏出資，當時公司其他股東均同意由己○○、庚○○加
    入公司取得股東資格，增資事宜是蔡茂藏指示原告找會計師
    辦理等語（本院卷(一)第107 至109 頁），及證人即原告之妹
    辛○○結證稱：僑慧公司增資2 千萬元之資金是蔡茂藏出資
    ，蔡茂藏有告知其他股東要讓庚○○、己○○加入公司取得
    股東資格，股東們都同意，原告於75年退伍後進入公司幫忙
    ，當時只是在僑慧公司內處理業務，每月零用錢僅有7 、8
    千元，不可能有財力於82年間出資2 千萬元等情相符（本院
    卷(一)第112 至114 頁），並經證人即戊○○同居女友甲○○
    證述：我於81年起即在僑慧公司內擔任會計職務，負責填寫
    僑慧公司與超商店主間機台買賣或加盟往來之支票，卷附第
    一商業銀行之支票存根都是我填寫的，當時僑慧公司之經營
    由蔡茂藏負責，82年我在蔡茂藏家中，聽見蔡茂藏與家人討
    論僑慧公司增資及改制事宜，當時新股東為何人之人選是由
    蔡茂藏決定等語明確（本院卷(一)第182 、183 頁），足認己○○、庚○○係由蔡茂藏代為履行出資義務，基於受贈之關
    係而取得僑慧公司股東資格。雖原告主張甲○○於84年11月
    28日始至僑慧公司上班，而證人乙○○於81年10月16日即至
    僑慧公司任職，可見乙○○所述應較甲○○可採云云，並執
    勞工保險卡為證（本院卷(一)第225 、226 頁），惟查公司未
    對在職之員工辦理勞工保險者，所在多有，故員工是否參加
    勞工保險，並非有無在公司任職之唯一認定依據，況甲○○
    早在81、82年間，即在僑慧公司擔任會計處理簽發支票業務
    乙節，此有第一商業銀行支票影本在卷可憑（本院卷(一)第15
    9 至177 頁），故不得執其參加勞保之時間較乙○○晚為由
    ，即認甲○○之證詞不足採信；又乙○○所述與事實顯有出
    入乙情，業如前述，是縱使乙○○加入勞工保險之時間在先
    ，亦難據此作為其證詞真正之依據。
  (四)復以，本件僑慧公司增資及改制為股份有限公司係於82年2
    月4 日，其後公司法雖於90年11月12日修正，惟有關僑慧公
    司增資、入股適法與否之實體爭議，依法律不溯既往原則，
    應適用修正前公司法之規定。而按有限公司不得減少其資本
    總額，如須增資，應經股東過半數之同意，但股東雖同意增
    資，仍無按原出資數比例出資之義務。有第一項但書情形時
    ，得經全體股東同意，由新股東參加。前項情形，其股東在
    7 人以上時，得經股東全體同意，變更其組織為股份有限公
    司，修正前公司法第106 條第1 項、第3 項、第4 項定有明
    文。查僑慧公司本為有限公司之組織，於82年2 月4 日改制
    前，股東為原告及訴外人蔡茂藏、丁○○、辛○○、王登興
    ，人數僅5 人，嗣於增資2 千萬元之同時，經由全體股東之
    同意，由被告己○○、庚○○加入為新股東，並由蔡茂藏代
    為履行出資義務，以符合改制為股份有限公司股東應有7人
    以上之規定，於法尚無不合，且無違公序良俗之情事，自屬
    合法有效，原告以己○○、庚○○未實際履行出資義務為由
    ，主張其等未取得股東權云云，自無可採。原告另主張僑慧
    公司未實際召開股東會議決己○○、庚○○之入股事宜，其
    程序有瑕疵云云，惟按有限公司之意思機關為全體股東，並
    無股東會之組織，是己○○與庚○○之入股僅須全體股東同
    意即可，無召開會議之必要，而本件己○○、庚○○加入股
    東，業經全體股東之同意乙節，業據證人丁○○、辛○○證
    述如前，是以其等確係合法取得股東身分，堪予認定。
五、被告戊○○於92年8月26日登記為被告僑慧公司之股東，是
    否合法？
  (一)被告戊○○主張其係受讓其母即訴外人丁○○之股份而成為
    僑慧公司之股東乙節，業據提出92年7 月20日股份轉讓契約
    書（本院卷(一)第267 頁）、95年3 月22日聲明書（本院卷(二)
    第24頁）各1 份為證，原告則否認上開股份轉讓契約書及聲
    明書形式上之真正。經查，訴外人蔡茂藏與丁○○原於僑慧
    公司各持有6 千股，蔡茂藏於92年3 月4 日死亡後，除配偶
    丁○○外，其第一順位繼承人即子女6 人均拋棄繼承，其中
    原告與被告己○○、戊○○先於92年5 月2 日拋棄繼承，被
    告辛○○與庚○○、蔡瓊慧復於92年5 月5 日拋棄繼承，而
    蔡茂藏之父母早已死亡，故無第二順位繼承人，至第三順位
    繼承人陳蔡金瑞、蔡茂己則於93年5 月20 日 拋棄繼承之事
    實，有本院93年6 月25日93年度繼字第772 號函存卷可憑（
    本院卷(一)第284 頁），並經本院依職權調取92年度繼字第60
    8 號、第613 號卷宗查核屬實，是以蔡茂藏之財產全數由丁○○1 人繼承，而丁○○將繼承自蔡茂藏之僑慧公司股份6
    千股全數轉讓與戊○○乙情，業據丁○○於本院訊問時證述
    明確（詳本院卷第108 頁），則戊○○取得股份，係因其母
    轉讓所致，雖原告否認戊○○所執股份轉讓同意書及聲明書
    之真正，惟股份之轉讓並非要式行為，只須讓與人與受讓人
    意思表示一致即可，本件丁○○與戊○○就轉讓股份乙事已
    達成合意，即生轉讓之效力，原告空言否認上開書證形式上
    真正，殊無足採。
  (二)原告另主張訴外人丁○○於92年7 月20日轉讓股份時，被繼
    承人蔡茂藏之第三順位繼承人尚未拋棄繼承，丁○○當時轉
    讓股份為無權處分行為云云。按繼承人得拋棄繼承權，且繼
    承之拋棄，溯及於繼承開始時發生效力，與未曾繼承同，最
    高法院89年度台上字第595 號判決意旨可資參照；又無權利
    人就權利標的物為處分後，取得其權利者，其處分自始有效
    ，民法第118 條第2 項前段亦規定甚詳。本件蔡茂藏之第三
    順位繼承人陳蔡金瑞、蔡茂己於92年7 月20日尚未拋棄繼承
    ，是以斯時蔡茂藏之繼承人有丁○○及陳蔡金瑞、蔡茂己3
    人，而丁○○未經陳蔡金瑞、蔡茂己之同意，擅將被繼承人
    蔡茂藏於僑慧公司之股份6 千股轉讓與被告戊○○，所為固
    屬無權處分行為，惟嗣後陳蔡金瑞、蔡茂己於93年5 月20日
    拋棄繼承，丁○○因蔡茂藏之其他繼承人均拋棄繼承，而單
    獨繼承蔡茂藏對於僑慧公司之股份6 千股，從而其前揭轉讓
    股份與戊○○之行為，因其嗣後溯及取得蔡茂藏之全數股權
    ，應屬自始有效。再者，僑慧公司早於82年間，即改制為股
    份有限公司，業如前述，基於股份自由轉讓原則，丁○○將
    股份轉讓與戊○○，本無庸徵得其他股東同意，原告主張丁○○之轉讓股份行為未經其他股東同意，應屬無效云云，亦
    不足採。
六、綜上所述，被告己○○、庚○○於82年2 月4 日加入被告僑
    慧公司成為股東，係由其父即訴外人蔡茂藏代為履行出資義
    務，而被告戊○○則係於92年7 月20日，基於其母即訴外人
    丁○○之轉讓股份行為而成為僑慧公司之股東，是以己○○
    等3 人均為僑慧公司合法之股東，依法自得享有股東權，從
    而，原告起訴請求確認被告己○○等3 人對僑慧公司之股東
    權不存在，為無理由，應予駁回。
七、兩造其餘攻擊防禦方法及舉證，核於判決結果不生影響，爰
    不予一一論駁，附此敘明。
八、結論：原告之訴為無理由，依民事訴訟法第385 條第1 項前
    段、第78條，判決如主文。
中    華    民    國    95    年    5     月    19    日
                  民事第一庭  審判長法  官  甯馨
                                    法  官  曾鴻文
                                    法  官  莊珮君
正本係照原本作成。
如不服本判決，應於送達後20日內，向本院提出上訴狀並表明上
訴理由，如於本判決宣示後送達前提起上訴者，應於判決送達後
10日內補提上訴理由書（須附繕本）。
中    華    民    國    95    年    5     月    19    日
                                    書記官  何明昌


司法院資訊處製作；財團法人民間司法改革基金會備份。
